【裁判字號】    98,重訴,58
【裁判日期】    990211
【裁判案由】    損害賠償
【裁判全文】
臺灣屏東地方法院民事判決              98年度重訴字第58號
原      告  乙○○
被      告  丁○○
            丙○○
            甲○
上列當事人間損害賠償事件，本院於民國99年2 月4 日言詞辯論
終結，判決如下：
    主  文
被告應連帶給付原告乙○○新臺幣參佰貳拾萬元及自民國九十六
年十一月十八日起至清償日止，按年息百分之五計算之利息。
訴訟費用由被告連帶負擔。
本判決第一項於原告乙○○預以新臺幣壹佰零陸萬陸仟陸佰元供
擔保後得假執行。
    事實及理由
一、本件被告經合法通知均未於言詞辯論期日到場，核無民事訴
    訟法第386 條各款所列情形，爰依原告聲請，由其一造辯論
    而為判決。
二、原告主張：
  (一)被告丁○○（原名鄭德河）丁○○與丙○○兩人於85年8 、
    9 月間起，在屏東縣屏東市○○街132 號，以經營投資「互
    助會」名目吸收會員入會，並於86年02月25日經核准成立麗
    通企業有限公司（下稱麗通公司），以被告丁○○為負責人
    ，被告丙○○擔任經理兼會計，被告甲○則於90年間進入麗
    通公司擔任行政助理，擔任行政等工作，與其餘被告共同經
    營前述「互助會」，其等係以「互助會」、「整組合會」之
    形式上互助會（運作方式如下述），邀集如本院96年度金重
    訴字第1 號刑事判決附表所示不特定多數人為會員參與，原
    告等亦是其中之成員。彼等會員即將資款額款項以支付現金
    或匯入被告丁○○開設在新光商東園分行帳號：0000000000
    000 （原聯信商銀東園分行帳號：000000000000）、中國信
    託屏東分行帳號：000000000000（原萬通商銀東分行帳號：
    00000000000000）與麗通公司開設在新光銀行東園分帳號：
    0000000000000 （原聯信商銀東園分行帳號：000000000000
    0 、中國信託屏東分行帳號：000000000000（原萬通商銀屏
    東分行帳：00000000000000）等四個帳戶之方式投入資金。
    由於丁○○等亦將收取之會款投資他用以資謀利，惟於92年
    3 、4 月間因投資失敗，加上長期虧損累積緣故，引發公司
    資金缺口，而無法繼續償還會員會款，丁○○、丙○○及甲○等人明知如繼續經營前所謂「互助會」，將使參加者極有
    可能血本無歸，仍竟基於共同意圖為自己不法所有之概括犯
    意聯絡，繼續騙取會員入會詐取財物，並自94年12月01日起
    以政策失誤為由，停止給付會款，並要求會員轉入一般合會
    或加入其他專案，另以債款重新入會起算。彼等使用之詐術
    如下，而受渠等詐術所害之會員及詐騙金額，詳如前揭刑事
    判決附表所示。
  (二)麗通公司運作初期（85年8 、9 月間）是透過朋友介紹入會
    ，再運用會員對外拉攏組成互助會，互助會之運作方式為召
    募24期為一組互助會（不含會首），會員於入會時填寫入會
    申請書（填寫會員基本資料），並由丁○○或丙○○擔任會
    首，與會員簽定合會簿，明訂會首與會員間之義務關係，每
    組會標金均固定為2000元或1600元不等（初期為2000元，之
    後約每隔2 、3 年降一次標金）不等，繳交之會款金額為活
    會會員繳8000元（或8400元）不等、死會會員繳一萬元，每
    月開標一次，會期為兩年，每個會員與公司均為單向存、放
    款關係，會員間彼此並無橫向資金互動關係，第1 個月起以
    抽籤之方式決定得標人，由麗通公司代為收取會款，每位會
    員繳付5000元服務費及會費8000元作為公司會首會頭錢，得
    標者按月數須扣除服務費每月200 元，第25個月得標者扣完
    5000元，始為得標之金額。因互助會採可轉讓制，非會員之
    人也得在互助會運作期間，填寫入會申請書，取得公司之允
    許成為會員後，繼受原會員關於互助會之權利義務，亦即公
    司取得互助會會員之會款後，非會員之人承接原會員之權利
    義務時，以每月1 萬元繳納死會會款方式，償付前所取得之
    資金。
  (三)麗通公司於公司成立時即推出「整組合會」（即除會首外，
    餘24會均由同一人繳付會款，惟名義上係多人與會），其作
    法係會款分1 至11期繳付，以1 個月為1 期，而第12期後可
    逐期領回會款，且丁○○等人為吸引民眾加入，利用文宣向
    投資人宣稱，如以標金1600元計算，民眾繳交之總會款為1,
    287,058 元，會款分1 至11期繳付( 每期繳付金額不同，第
    1 期繳付最多），從第12期至第25民眾共可領回總會款為
    1,706,600 元，期滿利潤為420,000 元，惟多數投資人繳完
    11期會款後，僅能領回2 期之會款。
  (四)丁○○等人以前開「互助會」、「整組合會」對外吸收大眾
    資金後因財務不穩無法繼續按期支付會員之會款，為詐騙金
    額，於92年3 、4 月間，由麗通公司陸續推出「有機專案」
    ，該專案之作法為每單位投資額為2 萬元，例如會員一次繳
    付10單位20萬元後，麗通公司再按月分13次償還，第1 次至
    第3 次還1 萬元，第4 次至第6 次還1 萬2 千元，第7 次至
    第9 次還1 萬4 千元，第10次至第11次還2萬 元，第12次還
    4 萬元，第13次還6 萬元，13次總計還24萬8 千元，向投資
    人宣稱期滿投資獲利4 萬8 千元，至於其他特別的「有機專
    案」，麗通公司則另外以贈品促銷推出。
  (五)94年10月22日丁○○等人為擴大詐騙範圍，復推出投資40單
    位之「有機專案」（即投資金額為80萬元），參加者可獲贈
    送巴里島來回機票活動，稱之為「巴里島有機專案」，順利
    吸收被害人等投資，在投資者繳款後，即以公司經營困難、
    資金周轉不靈為由，將此項「有機專案」所繳交費用以每月
    1. 5％利息付給投資大眾予以安撫，惟領到二個月利息後，
    即不再支付利息，並一再向投資人表示需重新加入互助會、
    有機專案抵付債款，才有可能獲償。
  (六)丁○○等人經一轉再轉不斷改變投資詐騙手法，為逃避責任
    乃先以開立本票結算未償還各項債務總額之詐術騙取部份會
    員繳回簽立之合約書等資料，惟本票開立後，被害人等亦仍
    未獲償，丁○○等人自94年12月01起因公司資金短缺未能改
    善，無法繼續償還會款，為減少會員損失，另推出「轉球清
    償專案」，即以一組4 位數彩球號碼抵付5 萬元債務（如一
    百萬元可換得20組彩球號碼），並於每月第四禮拜六下午五
    點以樂透抽球領現金方式（其中4 個號碼相同者領回5 萬元
    ，一個號碼相同者領回500 元），並收回開立給會員持有之
    本票，然一個月後抽球球數卻減少，現金也一再延付。
  (七)丁○○等人為了再騙取民眾投資，於95年02月間，又以公司
    鉅額虧損無力償還會款為由，另成立億鋒公司處理原麗通公
    司會員債務，並鼓勵會員再加入「代償專案」，以期領回部
    份會款，其中會員加入新合會可獲得3 萬元代償之「永康互
    助會」，約實施3 個月因會員不願意繼續運作、週轉不靈而
    中止。
  (八)丁○○等人又於95年03月期間另推出繳付一半會款之「四四
    專案」整組合會，但僅實施第一個月收取會頭錢後，便予以
    停會，而停止之原因則係會員不願意繼續繳納會款所致。
  (九)按民法第184 條第1 項前段規定：「因故意或過失，不法侵
    害他人之權利者，負損害賠償責任。」、同法第185 條第1
    項規定：「數人共同不法侵害他人之權利者，連帶負損害賠
    償責任；不能知其中孰為加害人者，亦同。」，被告3 人共
    同設局詐騙原告等人之財物，依上揭規定所示，被告應負擔
    連帶損害賠償責任。次按「無法律上之原因而受利益，致他
    人受損害者，應返還其利益。雖有法律上之原因，而其後已
    不存在者，亦同。」民法第179 條訂有明文。被告等以「互
    助會」、「整組合會」、「巴里島有機專案」、「代償專案
    」、「四四專案」等方式，誘使原告等加入成為會員，然此
    上開專案僅為被告之詐騙手段，兩造間並無成立任何契約關
    係之真意合致，被告獲有利益，原告受有損害，被告受有利
    益無法律上原因，爰依侵權行為與不當得利法律關係請求被
    告賠償及返還其所受利益。
  (十)請求賠償之數額如下：
    原告乙○○部分：320萬元。
    原告乙○○以本人、訴外人孫金陵、訴外人蕭萬枝之名義，
    大量投資，詎料，94年12月間被告即無如期付款，於95年4
    月間及6 月間經雙方結算，總計積欠原告乙○○會款達3,89
    7,534 元，被告乃開立收據三紙交付原告乙○○，並將所積
    欠之會款轉入「轉球清償專案」並發給原告乙○○77組組號
    碼，但抽球給付3 次後，即終止無再付款，因檢察官認定其
    損害金額為320 萬元，故以該金額為求償之數。並於本院聲
    明：除供擔保金額外，餘如判決主文所示。
三、被告未於言詞辯論期日到場，亦未提出準備書狀作何聲明或
    陳述。
四、原告主張被告3 人共同詐騙伊，導致伊受有如判決主文第1
    項所示金額之事實，被告之行為業經臺灣屏東地方法院檢察
    官以被告等人共同意圖連續為自己不法所有，以詐術使人將
    人之物交付，提起公訴，復經本院以96年度金重訴字第1 號
    刑事判決，判處被告丁○○有期徒刑5 年、被告丙○○判處
    有期徒刑4 年、被告甲○判處有期徒刑1 年8 個月，並諭知
    緩刑4 年等情，有該刑事判決在卷可參，復經本院調閱上述
    刑事卷審閱無誤，且被告經合法通知均不於言詞辯論期日到
    場爭執，復不提出書狀答辯以供本院斟酌，依民事訴訟法第
    280 條第3 項：「當事人對於他造主張之事實，已於相當時
    期受合法之通知，而於言詞辯論期日不到場，亦未提出準備
    書狀爭執者，準用第1 項規定」，及同條第1 項前段：「當
    事人對於他造主張之事實，於言詞辯論時不爭執者，視同自
    認」等規定，自應視為被告業已對原告主張之上開事實自認
    ，是應認原告之主張可資採信。從而，原告依共同侵權行為
    之法律關係，請求被告連帶給付如判決主文第1 項所示金額
    及自起訴狀繕本送達翌日即96年11月18日起至清償日止，按
    年息5 ％計算之利息，為有理由，應予准許。則原告另依據
    不當得利之法律關係所為請求，乃不另論述，附此敘明。
五、原告陳明願供擔保，聲請宣告假執行，核其聲請無不合，乃
    酌定相當擔保金額准許之。
六、本件事證已臻明確，兩造其餘主張、陳述及立證方法，經核
    於判決不生影響，爰不逐一論列，附此敘明。
據上論結，原告之訴為有理由，依民事訴訟法第385 條第1 項前
段、第78條、第85條第2 項、第390 條第2 項，判決如主文。
中    華    民    國    99    年    2     月    11    日
                  民事第一庭    法  官  潘快
正本係照原本作成。
如不服本判決，應於收受送達後二十日內向本院提出上訴書狀，
其未表明上訴理由者，應於提出上訴後二十日內向本院補提理由
書狀（均須按他造當事人之人數附繕本）
                                書記官  黃麗燕
中    華    民    國    99    年    2     月    11    日

司法院資訊處製作；財團法人民間司法改革基金會備份。
